【裁判字號】    97,重上,8
【裁判日期】    970422
【裁判案由】    履行契約等
【裁判全文】
臺灣高等法院民事判決                   97年度重上字第8號
上  訴  人  寅○○○
訴訟代理人  黃世芳律師
被上  訴人  丁○○
            乙○○
            癸○○
            丙○○
            戊○○
兼上  一人
法定代理人  甲○○
被上  訴人  己○○
            庚○○
            王禎部
            子○○○
            辛○○
            壬○○
            丑○○
共      同
訴訟代理人  凌見臣律師
上列當事人間履行契約等事件，上訴人對於中華民國96年11月2
日臺灣板橋地方法院96年度重訴字第156號第一審判決提起上訴
，本院於97年4月8日言詞辯論終結，判決如下：
    主  文
上訴駁回。
第二審訴訟費用由上訴人負擔。
    事實及理由
一、上訴人主張：伊於民國72年12月間向被上訴人王禎部、丁○
    ○（原判決誤為王禎二）、乙○○、癸○○、丙○○及被上
    訴人甲○○、戊○○、己○○、庚○○之被繼承人王禎本、
    被上訴人子○○○、辛○○、壬○○、丑○○之被繼承人王
    禎雄買受現坐落臺北縣土城市○○段123、299、299之1、36
    8、373、374、1051、1051之1、387、 381、1052、371號土
    地所有權全部，及同段375至380號土地（以下統稱系爭土地
    ），約定就前開土地暫不辦理移轉所有權登記手續，於將來
    政府徵收時，出賣人應將徵收款交付伊。嗣於90年間，系爭
    土地中之學成段299、1051之1、1052、 368號土地（以下稱
    補償費土地）因捷運工程穿越，而由臺北市政府捷運局發放
    補償費共新臺幣（下同）5,47 8,669元（以下稱系爭補償費
    ），惟被上訴人等領取系爭補償費後，竟未依約交付予伊，
    應負返還之責。又王禎雄於89年5月5日死亡，其繼承人子○
    ○○、辛○○、壬○○、丑○○ （以下稱子○○○等4人）
    ，於93年5月31日將系爭土地中之學成段123、299、299之1
    、1051、1051之1、387、381、1 052、371、368、373及37
    4號等12筆土地（以下稱抵稅款土地）應有部分各1/4，予以
    抵繳遺產稅共15,183,506元（以下稱系爭抵稅款）。依系爭
    契約之約定，上開12筆抵稅款土地雖未過戶予伊，惟處分土
    地之利益仍應交付予伊， 子○○○等4人應就系爭抵稅款之
    利益對伊負連帶賠償之責。爰依買賣契約（以下稱系爭契約
    ） 之約定及民法第226條第1項及第100條後段之規定，求為
    命被上訴人應給付伊前開補償費、賠償伊抵稅款金額之判決
    。原審為上訴人敗訴之判決，上訴人不服提起上訴，上訴聲
    明：(一)原判決廢棄。(二)被上訴人丁○○應給付上訴人684,83
    4元，被上訴人乙○○、癸○○、丙○○應各給付上訴人228
    , 278元， 被上訴人甲○○、戊○○、己○○、庚○○、子
    ○○○、辛○○、壬○○、 丑○○應各給付上訴人342,416
    元， 被上訴人王禎部應給付上訴人1,369,667元，及均自起
    訴狀繕本送達翌日起至清償日止，按年息5%計算之利息。(三)
    被上訴人子○○○、辛○○、壬○○、丑○○應連帶給付上
    訴人15,183,506元，及自起訴狀送達翌日起至清償日止，按
    年息5%計算之利息。(四)請准供擔保宣告假執行。
二、被上訴人則以：系爭契約並無約定暫不為土地所有權移轉登
    記，亦未約定俟政府徵收時，由伊通知上訴人領取徵收款；
    縱認曾有徵收補償費由上訴人領取之約定，惟系爭補償費乃
    捷運穿越土地之補償費，並非因徵收土地而領取之徵收補償
    費，伊仍無給付之義務；況徵收補償費由上訴人領取之約定
    ，僅屬系爭買賣關係所生之從權利，而系爭買賣契約請求移
    轉所有權之主權利，自72年12月買受系爭土地時起算，至96
    年4月18日上訴人起訴為本件之請求止，已罹於15年時效而
    消滅，則從權利當然隨之消滅，上訴人自不得為本件請求；
    就抵稅款土地部分，上訴人應先證明系爭抵稅土地將來必有
    政府徵收之事實發生，如無法證明，則伊給付徵收補償費之
    義務未發生，即無給付不能。縱有給付不能之情事，惟該損
    害賠償請求權乃財產移轉請求權之替代給付，則財產移轉請
    求權已罹於時效而消滅，其替代給付之損害賠償請求權亦同
    罹於時效而消滅；且抵稅利益並不等同徵收補償費，亦不等
    同上訴人之損害，其所受損害至多僅為系爭土地原買賣價金
    等語，資為抗辯。並答辯聲明：(一)上訴駁回。(二)如受不利判
    決，願供擔保請准宣告免為假執行。
三、查上訴人於72年12月間向被上訴人王禎部、丁○○、乙○○
    、癸○○、丙○○及被上訴人甲○○、戊○○、己○○、庚
    ○○之被繼承人王禎本、 被上訴人子○○○等4人之被繼承
    人王禎雄買受系爭土地，其中補償費土地因捷運線穿越，經
    臺北市政府捷運局發放補償費5,478,669元， 另被上訴人子
    ○○○等4人於93年5月31日將其就抵稅款土地所有權應有部
    分1/4予以抵繳遺產稅15,183,506元等事實， 為兩造所不爭
    ，復有土地登記簿謄本、戶籍謄本等件附卷可稽，堪信為真
    實。
四、上訴人主張，伊買受系爭土地時有約定暫不辦理土地所有權
    移轉登記，俟將來政府徵收時，出賣人應將徵收款交付予伊
    ，被上訴人自應將系爭補償費返還予伊，另被上訴人子○○
    ○等4人將抵稅款土地應有部分1/4用以折抵渠等應繳納之遺
    產稅，致彼等對伊所負交付徵收款之給付義務陷於給付不能
    ，應負民法第226條第1項、 第100條後段之連帶賠償責任等
    情，為被上訴人所否認，並以前揭情詞置辯。經查：
  (一)按因不可歸責於債務人之事由，致給付不能者，債務人免給
    付義務。債務人因前項給付不能之事由，對第三人有損害賠
    償請求權者，債權人得向債務人請求讓與其損害賠償請求權
    ，或交付其所受領之賠償物， 民法第225條定有明文。又政
    府徵收土地給與出賣人之補償地價，雖非侵權行為之賠償金
    ，惟係出賣人於其所負債務陷於給付不能發生之一種代替利
    益。此項補償地價給付請求權，買受人非不得類推適用民法
    第225條第2項之規定，請求讓與。
  (二)依上訴人於80年9月15日與王禎部等人簽訂之協議書第6條係
    記載「甲方（即上訴人）以前向乙方（即王禎部等）所購買
    土地貨饒小段49-22、54-1、49-18地號土地（甲方買入部分
    尚未辦理所有權登記），其土地原所有權狀甲方應於簽約日
    後30日內交還乙方，若甲方未於期限內交付，甲方同意授權
    乙方自行申請遺失補發，將來政府徵收該3筆土地作8米計劃
    道路並發放補償時，乙方應通知甲方會同領取，並依前次買
    賣比例分配之。」等語（見原審卷第11、12頁），係就系爭
    土地中之貨饒小段49-22、54-1、49-18號土地（重測後為學
    成段第375至380號土地）所為之協議， 約定如政府徵收該3
    筆土地作8米計劃道路並發放補償費時， 被上訴人王禎部等
    人負有通知上訴人會同領取補償費之義務。內容係重申上開
    說明，即買受土地因政府徵收後之代替利益，應由買受人即
    上訴人領取之意，並非約定以補償費為買賣契約之標的，亦
    未約定對上訴人移轉登記請求權之限制。是縱上訴人主張，
    該條約定內容亦涵蓋系爭補償費土地及抵稅款土地一節屬實
    ，亦同屬前述解釋，則依該協議書內容，無從證明上訴人於
    72年12月為買賣時即與出賣人王禎部等約定暫不辦理土地所
    有權移轉登記等情。
  (三)證人黃永吉於原審證稱 ：「（提示本件卷第8頁所附協議書
    ，是否看過該協議書？）有的，這份是我去簽的。簽這壹份
    是因為王家有288、403兩塊地要蓋，這兩塊土地會牽涉到兩
    造各自的畸零地，所以才簽定協議書作土地的交換。當時73
    年買的時候照法律規定有要徵收，是因為公共設施保留地，
    後來是用到79、80年才徵收，協商時有講到補償費歸原告領
    ，但是有沒有寫在契約中我不記得了。土地不過戶是因為當
    時要繳增值稅。83年的協議書主要是換兩個角的土地，地號
    我已經不記得了，只知道是兩個土地角落的土地。」等語（
    見原審卷第177-178頁）， 是不足證系爭契約訂立時有約定
    限制辦理移轉登記之事由，僅係因土地增值稅之負擔而未辦
    理移轉登記。再參以證人林春長於原審證稱：「（兩造有買
    賣系爭土地是否知悉？）我知道，我是原告的介紹人。土地
    買賣有簽契約書，我已經沒有保留。當時買的時候約定增值
    稅是買方負擔，一坪是買三、四萬多，土地可以隨時過戶，
    但為了節省成本，增值稅有跟賣方說慢一點辦過戶，如果這
    當中有徵收的話，徵收的款項就歸原告。徵收補償費要歸原
    告這點應該有寫在契約書上，買方的價金已經全部付清了。
    」等語（見原審卷第179頁）， 可證系爭契約買賣雙方有應
    辦理移轉登記之合意，僅因慮及增值稅負擔問題，擬延遲辦
    理，期間若有政府徵收情事，則由上訴人領取徵收補償費。
    且依證人證言，契約約定之增值稅係由買方負擔，為節省成
    本，乃向賣方要求慢一點辦過戶等情，充其量僅買受人暫緩
    行使其移轉登記請求權，而非買賣雙方約定暫不移轉登記。
    是證人所證述上開契約約定內容即與前開民法第225 條之法
    意相符，上訴人據以主張系爭契約係約定暫不辦理土地所有
    權移轉登記，俟將來政府徵收時，被上訴人始將徵收款交付
    予伊，顯不可採。
  (四)按請求權，因15年不行使而消滅；時效完成後，債務人得拒
    絕給付 ；又消滅時效，自請求權可行使時起算，民法第125
    條、第144條第1項、第128條分別定有明文 。又因給付不能
    所生損害賠償請求權，屬於原債權之繼續，僅原債權在形態
    上有所變更，故損害賠償債權之消滅時效期間，應自原債權
    可行使之時接續計算，不發生重行起算之問題。查上訴人於
    72年12月間與被上訴人王禎部、丁○○、乙○○、癸○○、
    丙○○及被上訴人甲○○、戊○○、己○○、庚○○之被繼
    承人王禎本、 被上訴人子○○○等4人之被繼承人王禎雄就
    系爭土地訂立買賣契約，且未約定暫不辦理土地所有權移轉
    登記，已如前述，則自斯時起上訴人即得請求被上訴人王禎
    部等出賣人移轉系爭土地所有權，其請求權應自買賣契約成
    立時即72年12月間起，即得行使，其時效至遲於87年12月間
    即告完成。是姑不論系爭捷運穿越補償費之性質是否為徵收
    補償費一節，兩造尚有爭執，縱然屬之，其亦屬補償費土地
    之代替利益，其請求權屬原移轉登記請求權之變形，是其消
    滅時效期間仍從原移轉登記請求權可行使之72年12月間起算
    。 則上訴人於原審96年4月18日起訴請求時，該請求已罹於
    時效，且被上訴人又為時效完成之抗辯，則上訴人請求被上
    訴人應給付系爭補償費即無理由。又系爭契約之買賣標的為
    系爭土地，並非系爭補償費，系爭補償費充其量僅為補償費
    土地之代償，是上訴人主張其請求權應自被上訴人領取補償
    費之90年9月間起算，委無可取。
  (五)上訴人復主張，抵稅款土地於72年12月間訂立買賣契約時，
    均為供公眾使用之既成道路，可預見抵稅款土地日後有遭政
    府徵收為道路用地之可能，始約定出賣人等得暫不移轉土地
    所有權，而僅負給付徵收款之義務。惟被上訴人子○○○等
    4人於抵稅款土地未被徵收前，竟將該等土地應有部分1/4用
    以折抵渠等應繳納之遺產稅，致日後抵稅款土地縱經政府徵
    收，亦無法領取徵收款，因而致渠等對伊所負交付徵收款之
    給付義務陷於給付不能，依民法第266條第1項之規定，自應
    對上訴人負連帶損害賠償之責。且抵稅款土地之徵收，為被
    上訴人交付徵收款給付義務發生之停止條件，被上訴人子○
    ○○等4人以前開行為， 損害伊因條件成就所應得徵收款之
    利益，依民法第100條後段之規定， 亦應負連帶損害賠償之
    責。然上訴人主張，訂約時可預見抵稅款土地日後有遭政府
    徵收為道路用地之可能，始約定出賣人等得暫不移轉土地所
    有權，而僅負給付徵收款之義務，未據其舉證證明之，已如
    前述。是系爭契約之買賣標的為系爭土地所有權，而非徵收
    補償費，則上訴人稱抵稅款土地之徵收，為被上訴人交付徵
    收款給付義務發生之停止條件一節，顯無可取。又徵諸前述
    ，上訴人對抵稅款土地之移轉登記請求權已於87年12月間罹
    於時效，是縱被上訴人子○○○等4人於93年5月31日將其就
    抵稅款土地應有部分1/4予以抵繳遺產稅15,183,506元， 致
    該部分土地所有權已給付不能，惟上訴人基於給付不能之損
    害賠償請求權乃原債權之變形，亦因時效完成，經被上訴人
    抗辯而不能行使。從而，上訴人主張被上訴人應依民法第22
    6條第1項及第100條後段之規定負損害賠償責任云云，亦不
    可採。
五、綜上所述，上訴人主張本於系爭契約約定，請求被上訴人丁
    ○○給付684,834元， 被上訴人乙○○、癸○○、丙○○各
    給付228,278元 ，被上訴人甲○○、戊○○、己○○、庚○
    ○、子○○○、辛○○ 、壬○○、丑○○各給付342,416元
    ， 被上訴人王禎部給付1,369,667元，及均自起訴狀繕本送
    達翌日起至清償日止，按年息5%計算之利息；暨本於民法第
    226條第1項及第100條後段規定， 請求被上訴人子○○○、
    辛○○、壬○○、丑○○連帶給付15,183,506元，及自起訴
    狀送達翌日起至清償日止，按年息5%計算之利息，均無理由
    ，不應准許。原審為上訴人敗訴之判決，及駁回其假執行之
    聲請，並無不合。上訴意旨指摘原判決不當，求予廢棄改判
    ，為無理由，應予駁回。
六、據上論結，本件上訴為無理由。依民事訴訟法第449條第1項
    、第78條，判決如主文。
中    華    民    國    97    年     4    月    22    日
                    民事第十一庭
                        審判長法  官  鄭雅萍
                              法  官  徐福晉
                              法  官  詹文馨
正本係照原本作成。
如不服本判決，應於收受送達後20日內向本院提出上訴書狀，其
未表明上訴理由者，應於提出上訴後20日內向本院補提理由書狀
（均須按他造當事人之人數附繕本）上訴時應提出委任律師或具
有律師資格之人之委任狀；委任有律師資格者，另應附具律師資
格證書及釋明委任人與受任人有民事訴訟法第466條之1第1項但
書或第2項（詳附註）所定關係之釋明文書影本。
中    華    民    國    97    年    4     月    23    日
                              書記官  周淑靜
附註：
民事訴訟法第466條之1（第1項、第2項）：
對於第二審判決上訴，上訴人應委任律師為訴訟代理人。但上訴
人或其他法定代理人具有律師資格者，不在此限。
上訴人之配偶、三親等內之血親、二親等內之姻親，或上訴人為
法人、中央或地方機關時，其所屬專任人員具有律師資格並經法
院認為適當者，亦得為第三審訴訟代理人。


司法院資訊處製作；財團法人民間司法改革基金會備份。
